最高法院民事判決　　　　　　　　　　111年度台上字第1638號
上　訴　人　曾寶珠
訴訟代理人　陳宜新律師
被 上訴 人　李玉鳳
訴訟代理人　王琛博律師
　　　　　　黃耕鴻律師
上列當事人間債務人異議之訴事件，上訴人對於中華民國111年1
月26日臺灣高等法院第二審判決（110年度上字第661號），提起
上訴，本院判決如下：
    主  文
原判決關於駁回上訴人請求撤銷執行程序之訴及該訴訟費用部分
廢棄，發回臺灣高等法院。
    理  由
一、本件上訴人主張：兩造因合資購買原判決附表（下稱附表）
    一編號1至3所示房地（下合稱甲房地）之債權債務糾紛，於
    民國94年 6月20日在改制前臺北縣板橋市調解委員會成立調
    解，並簽署94年民調字第 837號調解書（下稱系爭調解書）
    ，約定伊應償還被上訴人新臺幣（下同） 722萬元（下稱甲
    債務）。嗣被上訴人於 108年間以系爭調解書為執行名義，
    聲請臺灣新北地方法院對伊財產強制執行600萬元（案列108
    年度司執字第146995號，下稱系爭執行事件），惟伊於系爭
    調解書作成後，陸續清償如附表二所示款項計 663萬元等情
    ，爰依強制執行法第14條第 1項規定，求為撤銷系爭執行事
    件逾59萬元至 320萬元所為執行程序之判決（上訴人於第一
    審聲明撤銷系爭執行事件逾59萬元部分之執行程序，其中請
    求撤銷逾 320萬元執行程序部分，業經原審判決其勝訴確定
    ）。
二、被上訴人則以：上訴人就甲債務僅清償如附表二編號1、2所
    示之 122萬元，另附表二編號3、4所示款項係上訴人為清償
    泥作工程之欠款，與甲債務無關。兩造共同投資之標的除甲
    房地外，尚有附表一編號4、5所示房地之投資款（下稱乙債
    務）未結算，上訴人僅於95年 3月22日提供其所有新北市○
    ○區○○路000號2樓、2樓之1房屋及坐落基地（下合稱丙房
    地）予伊設定第三順位擔保債權額 500萬元之最高限額抵押
    權（下稱系爭抵押權），作為乙債務之擔保，嗣上訴人於同
    年 4月21日出售丙房地後給付伊180萬元（即附表二編號5所
    示支票），係清償乙債務，亦與甲債務無關等語，資為抗辯
    。
三、原審廢棄第一審所命撤銷系爭執行事件逾 320萬元之執行程
    序，改判駁回上訴人該部分之訴，無非以：兩造因共同投資
    甲房地之金錢債務糾紛，於94年 6月20日簽署系爭調解書後
    ，上訴人已就甲債務清償如附表二編號1、2所示之 122萬元
    ，為兩造所不爭執。另上訴人主張其就甲債務清償如附表二
    編號3、4所示匯款計41萬元部分，已提出匯款單為證，被上
    訴人雖抗辯該41萬元係上訴人為清償泥作工程欠款而交付，
    然未能證明其對上訴人有泥作工程款債權存在，所辯自無足
    採，堪認上開41萬元係上訴人為清償甲債務而交付之款項。
    上訴人於95年 3月22日以其所有丙房地為被上訴人設定系爭
    抵押權，係兩造聽從訴外人即代書許德永之建議辦理相關手
    續，並未當面議定抵押權擔保範圍、擔保債權金額等事項，
    兩造對於系爭抵押權究作為甲債務或乙債務擔保之認知尚非
    一致。嗣上訴人於同年 4月21日將丙房地售予他人，約定價
    金 1,650萬元，被上訴人亦於同年月24日取得上訴人交付如
    附表二編號 5所示面額180萬元之支票1紙，並簽立債務清償
    證明書（下稱系爭清償證明書），上訴人則於同日塗銷丙房
    地之第二順位抵押權及系爭抵押權登記。而上訴人向被上訴
    人清償 180萬元時，其主觀上不認為另對被上訴人負有乙債
    務，則其主張該 180萬元係指定清償甲債務，應堪信為實在
    。至上訴人主張其就甲債務清償如附表二編號6、7所示之款
    項計 320萬元部分，固提出系爭清償證明書為證；惟被上訴
    人否認受領上述 320萬元款項。審酌兩造均同認系爭抵押權
    係上訴人為擔保雙方共同投資房地產所生債務而設定，然系
    爭清償證明書記載：「查曾寶珠前向本人設定抵押權在案，
    茲以『所借款項』業已全部清償，原設定之抵押權應請全部
    塗銷，特給此證」等語，顯未真實反應兩造間之債權債務爭
    議，則被上訴人辯稱：系爭清償證明書係因上訴人欲出售丙
    房地還款，伊為配合塗銷系爭抵押權始簽立之權宜作法，不
    能作為上訴人確實清償 500萬元之證明等語，應非子虛。佐
    以上訴人主張其對被上訴人清償 500萬元之資金來源，係出
    售丙房地所得之價金等語，惟依證人即代書蕭琪琳證述，上
    訴人出售丙房地之價金為 1,650萬元，扣除以價金代償房貸
    1,211萬8,789元後，餘額僅為438萬1,211元，再扣除蕭琪琳
    受領之仲介費及清償許德永之款項，餘款與 500萬元有明顯
    差距，難認上訴人陳稱以出售丙房地所得價金清償被上訴人
    500 萬元一節為可採。再依丙房地買賣契約書特別約定事項
    明載：「一、備證時買方配合開立銀行本票二張及現金貳拾
    萬元，支票第一張伍拾萬元，第二張壹佰捌拾萬元。二、備
    證款先交地政士會同至地政事務所交二、三順位債權人後立
    刻塗銷」等語，顯係約定以備證款（即第二期款） 250萬元
    代償丙房地第二、三順位抵押權人之債權，並於代償當日辦
    理第二、三順位抵押權塗銷手續。此與被上訴人就其簽署系
    爭清償證明書之經過陳稱：當天伊是在地政事務所簽系爭清
    償證明書，那時候看到許德永帶兩張支票來，一張 180萬元
    ，一張50萬元，伊本來以為兩張支票都是要給伊，但許德永
    說上訴人也有欠他錢，50萬的支票是要給許德永的等語，互
    核一致。益徵上訴人主張出售丙房地所得第二期價金 250萬
    元，扣除給付許德永之18萬元，餘款 232萬元均用以對被上
    訴人清償云云，委無足取，無從認上訴人就甲債務另對被上
    訴人清償如附表二編號6、7所示 320萬元。而上訴人欲依第
    一審判決結果，就甲債務對被上訴人清償59萬元，因被上訴
    人拒收，已於110年6月28日辦理清償提存，即生清償效力。
    總計上訴人就甲債務業已清償402萬元，尚餘320萬元未償，
    被上訴人僅得在 320萬元範圍內持系爭調解書對上訴人為強
    制執行。從而，上訴人依強制執行法第14條第 1項規定，請
    求撤銷系爭執行事件逾 320萬元之執行程序，為有理由，逾
    此範圍之請求，不應准許等詞，為其判斷之基礎。
四、按判決不備理由或理由矛盾者，其判決當然為違背法令，民
    事訴訟法第469條第6款定有明文。而所謂判決理由矛盾者，
    係指其理由前後牴觸，或判決主文與理由不符之情形而言。
    查第一審認上訴人就系爭調解書所示之甲債務，僅餘59萬元
    未清償，依上訴人訴之聲明，判命系爭執行事件逾59萬元之
    執行程序應予撤銷。被上訴人提起上訴，原審既認上訴人就
    甲債務僅清償如附表二編號1至5所示款項（合計 343萬元）
    ，並未清償編號6、7所示合計 320萬元款項，被上訴人得在
    320 萬元範圍內持系爭調解書對上訴人為強制執行，自應於
    主文中就此部分諭知被上訴人勝訴之判決。乃原審竟於主文
    廢棄第一審所命撤銷逾320萬元部分之執行程序（即280萬元
    之執行程序），駁回上訴人該部分之訴，其主文與理由顯有
    矛盾。次按審判長應注意令當事人就訴訟關係之事實及法律
    為適當完全之辯論，民事訴訟法第199條第1項定有明文。依
    同條第 2項規定，審判長應向當事人發問或曉諭，令其陳述
    事實、聲明證據或為其他必要之聲明及陳述，其所聲明或陳
    述有不明瞭或不完足者，應令其敘明或補充之，此為審判長
    因定訴訟關係之闡明權，同時為其義務。審判長違背其闡明
    義務者，所踐行之訴訟程序即有重大瑕疵。查第一審判命系
    爭執行事件逾59萬元之執行程序應予撤銷，被上訴人提起上
    訴後，原審認被上訴人得在 320萬元範圍內持系爭調解書對
    上訴人為強制執行，則該 320萬元是否包含第一審所命應予
    強制執行之59萬元？尚有未明。原審未行使闡明權，使當事
    人為適當聲明及陳述，其踐行之訴訟程序非無可議。上訴論
    旨，指摘原判決違背法令，求予廢棄，非無理由。
五、據上論結，本件上訴為有理由。依民事訴訟法第477條第1項
    、第478條第2項，判決如主文。
中    華    民    國   111    年    8     月    18    日
                      最高法院民事第九庭
                          審判長法官  盧  彥  如  
                                法官  林  麗  玲  
                                法官  張  恩  賜  
                                法官  汪  漢  卿  
                                法官  吳  麗  惠  
本件正本證明與原本無異
                                      書  記  官
中    華    民    國   111    年    8     月    30    日